【裁判字號】    98,簡上,3
【裁判日期】    980317
【裁判案由】    妨害名譽
【裁判全文】
臺灣苗栗地方法院刑事判決               98年度簡上字第3號
上  訴  人  臺灣苗栗地方法院檢察署檢察官
上  訴  人
即  被  告  乙○○
上列上訴人因妨害名譽案件，不服本院苗栗簡易庭97年度苗簡字
第978 號，中華民國97年11月14日第一審判決（聲請簡易判決處
刑案號：臺灣苗栗地方法院檢察署97年度調偵字第154 號），提
起上訴，本院管轄之第二審合議庭判決如下：
    主  文
原判決撤銷。
乙○○公然侮辱人，處罰金新臺幣陸仟元，如易服勞役，以新台
幣壹仟元折算壹日。
乙○○上訴部分駁回。
    事  實
一、乙○○自民國94年間起，受苗栗縣南庄鄉原住民部落產業發
    展協會委託，擔任該協會多元就業開發專案計畫經理人之職
    務，負責該專案計畫之執行工作，後因乙○○與該協會理事
    長甲○○○○○○○○○發生給付勞務報酬之民事糾葛，而
    由本院以96年度苗簡字第765 號受理審理在案。乙○○於97
    年4 月8 日下午2 時許，於該案件在本院公開法庭審理時，
    當甲○○○○○○○○○答稱：「上次我就有講過啊，既然
    講說前面有那個稿費，你就會把那個稿費做在你的計畫裡面
    ，對不對？你那麼聰明的人，你不會這樣子做處理嗎？」時
    ，乙○○竟基於公然侮辱之犯意，在上開公開法庭之不特定
    人得共見共聞之情況下，以手指指向甲○○○○○○○○○
    之方式對甲○○○○○○○○○辱稱：「你是白癡嗎？」等
    語，而公然侮辱甲○○○○○○○○○，足以貶損甲○○○
    ○○○○○○之人格。經法官當庭制止並勸諭：法庭裡面不
    要用這種字眼時，始停止爭罵。
二、案經甲○○○○○○○○○訴由臺灣苗栗地方法院檢察署檢
    察官聲請簡易判決處刑。
    理  由
一、認定犯罪事實所憑之證據及理由：
  (一)證據能力部分：
    證人即告訴人甲○○○○○○○○○於偵查中之證詞，係在
    檢察官前所為之陳述，且經具結而以證人身分為證言，亦無
    顯有不可信之情形，是其於偵查中之證詞，依刑事訴訟法第
    159 條之1 第2 項規定，本院認有證據能力。
  (二)供述及非供述證據：
  1.被告乙○○之偵訊陳述：證明被告乙○○確有於97年4 月8
    日下午2 時許，於本院公開法庭對甲○○○○○○○○○說
    出「你是白癡嗎？」等語之事實。（見97年度調偵字第154
    號偵查卷第6 頁）
  2.證人甲○○○○○○○○○：證明被告於上開時地以手指指
    向證人之方式對其說出：「你是白癡嗎？」等語之事實。（
    見97年度調偵字第154 號偵查卷第6 頁、97年度偵字第3603
    號偵查卷第7 頁、本院卷98年1 月22日準備程序筆錄第6 頁
    ）
  3.苗栗地檢署97年9 月30日上午9 時勘驗97年4 月8 日當日開
    庭光碟筆錄證明當日開庭經過情形及被告確有對甲○○○○
    ○○○○○說出「你是白癡嗎？」等語之事實。（見97年度
    調偵字第154 號偵查卷第1 ～2 頁）
二、上訴意旨略以：
  (一)檢察官上訴部分：
    被告乙○○於偵訊及調解程序中均否認犯罪事實，而浪費司
    法資源，又被告前已有數次公然辱罵原住民部落內人員之情
    事，被告竟不知悔改於法院公開法庭上辱罵告訴人，顯見其
    惡性不改，然審判決僅處以新台幣5 千元之罰金，顯不足以
    儆懲被告知刁頑行事等語。
  (二)被告乙○○上訴部分：
    訊據上訴人即被告乙○○固不否認曾於97年4 月8 日下午2
    時許，於本院公開法庭對證人甲○○○○○○○○○說出「
    你是白癡嗎？」等情，惟矢口否認有何公然侮辱之犯行，而
    辯稱：其係因回應甲○○○○○○○○○前所陳述：「你那
    麼聰明，你不會處理嗎？」之不當謬論，且係以反問之疑問
    句方式回應，並非肯定語氣之「你是白癡！」，並無侮辱告
    訴人之意思；且細究「白癡」一詞，至多僅表指責他人做事
    「欠思考、不周到」之意，何至誇大解釋為公開辱罵程度，
    又當時僅法官、書記官及原、被告在場，且被告平日工作住
    居均在台北，亦未與南庄鄉人士往來何能減損其社會評價云
    云。
三、本院對上開上訴意旨所為判斷，經查：
  (一)被告確於97年4 月8 日下午2 時許，於本院民事案件審理中
    之公開法庭以手指方式對甲○○○○○○○○○說出：「你
    是白癡嗎？」等語之事實，為被告所坦承及證人甲○○○○
    ○○○○○明確證述在卷，並有本院97年9 月30日上午9 時
    勘驗97年4 月8 日當日開庭光碟筆錄在卷可稽（見97年度調
    偵字第154 號偵查卷第1 ～2 頁、本院卷），是被告確實在
    上開時間、地點對甲○○○○○○○○○指稱：「你是白癡
    嗎？」一情，堪以認定。
  (二)按刑法分則中公然二字之意義，係指以不特定人或多數人（
    包括特定多數人在內）得以共見共聞之狀況為已足，有司法
    院院解字第2033號解釋及司法院大法官會議釋字第145 號解
    釋在案。又按，訴訟之辯論及裁判之宣示，應公開法庭行之
    ；於民事訴訟程序上，除當事人提出之攻防方法涉及當事人
    或第三人隱私或業務秘密時，得不公開審判外，原則上審判
    程序以公開為原則，法院組織法第86條及民事訴訟法第 195
    條之1 參照。是可知民事訴訟審理程序乃以公開法庭為原則
    ，而於審理中屬「不特定」民眾得自由進出之場所，又被告
    於97年4 月8 日下午2 時許，於本院公開法庭進行民事案件
    審理程序時，當日現場亦有法官、書記官及通譯至少3 人以
    上在場，同時亦符合刑法上「多數人」之要件，是被告為上
    開言詞時確係公然為之無誤。被告所辯：當時僅法官、書記
    官及原、被告在場，何能減損其社會評價云云，顯屬誤解，
    而難予憑採。
  (三)再上訴人即被告乙○○供稱：「白癡」至多僅表指責他人做
    事「欠思考、不周到」之意，」云云。惟查，依教育部國語
    推行委員會編纂之重編國語辭典修訂本對於「白癡」之解釋
    ：「醫學上指因遺傳﹑出生傷害，或患腦膜炎﹑嚴重腦部傷
    害等而造成智力特別低下，行動非常遲鈍，不能辨別事物的
    人。」，亦即白癡一詞，乃意指智力特別低下、行動非常遲
    鈍而不能辨別事物之人，且符合社會通常一般人經驗法則之
    認知。而所謂侮辱，乃對他人為有害於感情名譽之輕蔑表示
    ，足使他人在精神上、心理上有感受到難堪或不快之虞者，
    亦即侮辱行為本身須具有侵害他人感情名譽之一般危險；是
    社會上通常一般人若遭他人指稱；「白癡」一詞，均足生貶
    低其人格評價之難堪與不快，當可認定。被告所辯：「白癡
    」，至多僅表指責他人做事「欠思考、不周到」之意云云，
    即顯無足採，且違背社會一般通常經驗法則，乃屬當然。
  (四)又被告復辯稱，其乃係於審理中以問句方式回應告訴人「你
    那麼聰明，你不會處理嗎？」之不當謬論，所以反問告訴人
    「你是白癡嗎？」云云；惟查，被告若欲證明自己所述確為
    真實，於審理中應再行提出其他積極佐證以取信於人，而非
    逕以不雅用語辱罵告訴人，且本案被告所使用之不雅用語，
    除毀壞他人社會評價外，無具體事件之描述，無從達到任何
    防衛自身權益之目的，亦已超出合理之自衛、自辯範圍，實
    難謂被告係出自善意，並不因其以問句方式呈現，而可承受
    不同之評價；復再細繹被告與告訴人當日開庭錄音內容勘驗
    筆錄所示對話內容，被告乃係以負面評價之「你是白癡嗎？
    」等語之反對質問語氣，回應告訴人在先之言詞，隱藏於後
    之語意，實係消極喻指告訴人是否為一智能低劣之人而於庭
    上為如上陳述；更重要者，再配合當時被告之肢體語言參互
    觀察，當時被告乃係以手指告訴人之方式，稱：「你是白癡
    嗎？」，就此客觀情狀觀察，益證當時被告主觀上意圖確有
    貶低告訴人之智能之犯意，且在客觀上均足令見聞者對遭指
    涉告訴人其智能及感情、名譽產生不良觀感，是縱被告辯稱
    ：是因一時情緒失控反彈，而回應告訴人「你那麼聰明」等
    語，但引致外在行為之內在原因，即其動機為何，僅係刑罰
    裁量上應行斟酌之情狀，並不影響犯罪之成立，是被告辯稱
    ：並無毀損告訴人名譽之故意云云，並不足取。
  (五)末按，刑法第309 條第1 項之公然侮辱罪，係行為人在不特
    定之人或多數人得共見共聞之狀態下，以使人難堪為目的，
    以言語、文字、圖畫或動作，表示不屑、輕蔑或攻擊之意思
    ，而足以對於個人在社會上所保持之人格及地位，達貶損其
    評價之程度。本件被告為上開侮辱言行，係在本院公開法庭
    之不特定人均得自由出入之處所，自屬不特定之人得共見共
    聞之情況，且當時審理庭內有原、被告以外之多數人在場，
    被告乙○○在多數人得以共見共聞之情況下，以指稱「你是
    白癡嗎？」一詞侮辱告訴人甲○○○○○○○○○，衡情已
    使告訴人感到難堪、不快，並足以減損告訴人之聲譽、感情
    及人格。且被告所稱「白癡」之言語，衡以現今社會常情，
    已足以使聽聞之人覺得難堪，且係對其人格之貶抑，是被告
    所為上開言行，縱係以反面問句方式為之，亦已符合公然侮
    辱之構成要件。綜上所述，被告辯稱伊並無公然侮辱之故意
    云云，實不可採，本案亦無刑法第311 條第1 款所列屬於不
    罰之情形，從而，本案事證明確，被告上揭公然侮辱之犯行
    ，應堪認定。
四、論罪科刑之理由：
  (一)被告成立之犯罪：
    核被告所為，乃係犯刑法第309 條第1項 之公然侮辱罪。本
    件原審詳察，以被告罪證明確，予以論罪科刑，固非無見。
    惟按量刑之輕重，雖屬事實審法院得依職權自由裁量之事項
    ，但仍應受比例原則及公平原則之限制，否則其判決即非適
    法，刑事審判旨在實現刑罰權分配之正義，故法院對有罪被
    告之科刑，應符合罪刑相當之原則，使輕重得宜，罰當其罪
    ，以契合社會之法律感情，此所以刑法第57條明定科刑時應
    審酌一切情狀，尤應注意該條各款所列事項以為科刑輕重之
    標準（最高法院93年臺上字第5073號判決可參）。查，原審
    審酌被告之生活狀況、品行、智識程度，動機、目的、侮辱
    之言詞內容、情節、犯後坦承犯行之態度及未與告訴人達成
    和解等一切情狀，量處罰金新臺幣（下同）5 千元之刑，並
    諭知易服勞役之折算標準。惟衡諸被告於法院公開法庭之公
    共場所，以粗鄙言語侮辱告訴人，對被害人人格之侵害。於
    原審時否認犯行，始終未向告訴人賠償任何損失，且於本院
    審理時，復否認犯行，並以係反問語氣回應告訴人，無侮辱
    告訴人之意思云云置辯，足認被告之犯後態度欠佳。是原審
    處以罰金5 千元，如易服勞役，以新臺幣1 千元折算1 日，
    其量刑實失之過輕，尚難認已符合比例及公平原則，而有輕
    重失衡之情形，尚有未當。從而檢察官上訴意旨對原審量刑
    過輕有所指摘，為有理由，原審判決既有上開可議，自應由
    本院合議庭予以撤銷改判。至上訴人即被告乙○○，其上訴
    意旨仍執陳詞否認犯罪，指摘原判決不當，為無理由，業如
    理由欄三詳為論述，其上訴應予駁回。
  (二)量刑理由之說明：
    爰審酌被告無前科紀錄，素行尚可，與告訴人原係產業專業
    輔導合作關係，後因經費支用等問題致司法纏訟而衍生本件
    糾紛之犯罪動機，對告訴人名譽及人格產生貶抑損害、復衡
    酌被告為專業顧問人員、智識程度為研究所畢業，生活狀況
    及智識程度均佳，前因雙方訴訟爭執已久，乃一時未察明事
    理，公然侮辱告訴人之名譽、人格，行為確屬可議，但審酌
    被告與告訴人間早因訴訟鬥爭，彼此失禮失儀，被告係因受
    告訴人言語之刺激，方為本件犯行，及犯後仍執詞否認犯罪
    、對告訴人造成精神上傷害等一切情狀，爰量處如主文所示
    之刑，並諭知以新台幣1 千元折算1 日之易服勞役折算標準
    ，以資懲儆。
五、適用之法律：
  (一)刑事訴訟法第455 條之1 第1 項、第3 項、第369 條第1 項
    前段、第368條、第364 條、第299 條第1 項前段。
  (二)刑法第309 條第1 項、第42條第3 項前段。
  (三)刑法施行法第1 條之1 。
本案經檢察官洪清秀到庭執行職務。
中    華    民    國    98    年    3     月    17    日
                  刑事第二庭  審判長法  官  楊清益
                                    法  官  林大為
                                    法  官  林靜雯
以上正本證明與原本無異。
不得上訴。
                                    書記官  劉千瑄
中    華    民    國    98    年    3     月    17    日
附錄：本判決論罪科刑法條全文
刑法第309 條第1 項：
公然侮辱人者，處拘役或3 百元以下罰金。


司法院資訊處製作；財團法人民間司法改革基金會備份。
